【裁判字號】    99,上訴,2043
【裁判日期】    991221
【裁判案由】    強盜等
【裁判全文】
臺灣高等法院臺中分院刑事判決        99年度上訴字第2043號
上  訴  人
即  被  告  楊博顯
指定辯護人  本院公設辯護人  劉秋蘭
上列上訴人因強盜等案件，不服臺灣臺中地方法院99年度訴字第
1552號中華民國99年9月13日第一審判決（起訴案號：臺灣臺中
地方法院檢察署99年度偵字第3781、12012號），提起上訴，本
院判決如下：
    主  文
上訴駁回。
    犯罪事實
一、楊博顯與不詳姓名年籍綽號「阿弟」之成年男子，共同意圖
    為自己不法所有之強盜犯意聯絡，分別攜帶客觀上足對人生
    命、身體構成危險而屬兇器之空氣手槍（含彈匣1個；無證
    據證明有殺傷力）1支及開山刀1把，於附表編號1(一)、2、3
    (一)所示之時間、地點及方式，至使附表編號1所示之張懷陽
    、林潮森、郭柏昇、鄭明明、洪千惠；附表編號2所示之林
    文忠、林家民、附表編號3示之丁清發、鄭美麗等人不能抗
    拒，而強取如附表編號1(一)、2、3(一)所示之財物，並就附表
    編號1(二)、3(二)強盜取得之提款卡至自動櫃員機輸入密碼，使
    自動櫃員機辨識系統誤認楊博顯為正合法持卡人，陷於錯誤
    而付款（詳如附表1、2、3所示）。另再與不詳姓名年籍綽
    號「阿弟」之成年男子，共同意圖為自己不法所有之強盜犯
    意聯絡，於附表編號4所之時間、地點及方式，由楊博顯在
    場把風，該不詳姓名年籍綽號「阿弟」之成年男子頭戴頭套
    、持不詳工具欲進入林石明之泰國商店強盜，經林石明開門
    時查覺有異奪門奔逃，該不詳姓名年籍綽號「阿弟」之成年
    男子自後追趕並欲將林石明抓回，然經林石明掙脫而未得逞
    ，已著手強盜行為而未遂。
    嗣因附表所示被害人丁清發及林石明等人報警後，經警調閱
    路口側錄監視器，鎖定懸掛車牌號碼1475-HB之自小客車（
    該自小客車即係林文忠所有，原車牌號碼為1451-GW）進行
    追蹤，發覺懸掛該車牌號碼之自小客車於該段時間經常停放
    於臺中市○○路與市○○○路○路邊停車格後，駕駛即進入
    附近之電子遊戲場把玩電動玩具，並經電子遊戲場員工指認
    駕駛即為楊博顯，且發現該部自小客車嗣後又改懸掛8561-H
    N車牌，經警於99年2月7日發覺該車停放於彰化縣伸港鄉○
    ○村○○○○街115號前，即於該址埋伏。待楊博顯於99年2
    月8日凌晨1時40分前往該處取車時，遭在場埋伏員警當場逮
    捕。嗣後經楊博顯同意搜索，於楊博顯當時位於臺中縣清水
    鎮○○路230號住處，扣得楊博顯及姓名年籍不詳綽號「阿
    弟」之成年共犯男子所有，供犯附表1(一)、2、3(一)強盜犯行
    所使用之開山刀1把、空氣手槍1支（含彈匣1個）、膠帶1捲
    、塑膠紮線帶1包，及楊博顯所有，供犯附表編號2所示之黑
    色頭套1個，及其平日個人服用之童綜合醫院藥品（美得舒
    錠、美舒鬱錠及穩他眠各1包），其平日穿著，犯附表編號1
    犯行時，偶然穿著之黑色短袖上衣1件，及犯附表編號3犯行
    時所穿著之藍色球鞋1雙，及其餘與本案無關行動電話3支、
    黑色黏土1包、米色短褲3件、螺絲起子1支、化學藥劑及工
    具1批、拖鞋1雙、運動鞋2雙及記事簿1本。
二、案經臺灣臺中地方法院檢察署檢察官指揮內政部警政署刑事
    警察局偵六隊及臺中市警察局第六分局偵辦後提起公訴。
    理     由
一、按被告以外之人於審判外之言詞或書面陳述，除法律有規定
    者外，不得作為證據，刑事訴訟法第159第1項定有明文，此
    即學理上所稱「傳聞證據排除法則」。而依上開法律規定，
    傳聞證據原則上固無證據能力，但如法律別有規定者，即例
    外認有證據能力。又被告以外之人於審判外之陳述，雖不符
    同法第159條之1至第159條之4之規定，但經當事人於審判程
    序同意作為證據，法院審酌該言詞陳述或書面陳述作成時之
    情況，認為適當者，亦得為證據。當事人、代理人或辯護人
    於法院調查證據時，知有第159條第1項不得為證據之情形，
    而未於言詞辯論終結前聲明異議者，視為有前項之同意，此
    則據同法第159條之5規定甚明。經查，本判決後開所引用之
    證據，其中各該被告以外之人於審判外之陳述，皆屬傳聞證
    據，惟被告、辯護人及檢察官雖知上開證據資料為傳聞證據
    ，但於本院準備程序及審判期日中則均表示無意見而不予爭
    執，且迄至言詞辯論終結前亦未再聲明異議，本院審酌上開
    證據資料製作時之情況，尚查無違法不當及證明力明顯過低
    之瑕疵，亦認為以之作為證據應屬適當，故揆諸前開法律規
    定與說明，爰逕依刑事訴訟法第159之5規定，認前揭證據資
    料均例外有證據能力，合先敘明。
二、訊據上訴人即被告楊博顯（下稱被告）就附表編號1至3之犯
    行均坦承不諱，並表示認罪，另坦承確曾於附表編號4所示
    之時間，與不詳姓名綽號「阿弟」之男子，共同前往附表編
    號4所示之證人林石明經營之泰國商店之事實，惟矢口否認
    涉有此部分強盜犯行，辯稱：當天晚間8時多許，其與「阿
    弟」至該店外勘查，因當時出入人很多，渠等勘查該店關門
    時間，瞭解店主及家人作息時間，待確後再決定是否下手；
    其與「阿弟」均在店外15公尺處，都沒有下車。觀察至11時
    多許，其叫「阿弟」去買香煙，當時林石明店尚未關門，「
    阿弟」至林石明之店購買，之後就看到林石明往外跑，「阿
    弟」則往車子方向走，並無互追，且「阿弟」當時並未戴頭
    套及任何東西，其也不確定店內有無客人云，此部分僅係預
    備階段云云。經查：
  (一)就附表編號1(一)(二)、3(一)(二)所示強盜及利用被害人提款卡提款
    非法由自動付款設備取得財物犯行，及附表編號2強盜部分
    犯行，業據被告坦承不諱，且據證人即附表編號1所示之被
    害人張懷陽、林潮森、郭柏昇、洪千惠、鄭明明於警詢時證
    述遭強盜之經過、所失財物、林潮森遭盜領之金額及指認其
    中1名持刀犯案之人即為被告等情（見中分六警偵字第09900
    04979號警卷第98頁至第101頁、第103頁背面、第105頁【以
    上為張懷陽部分】，同上警卷第107頁至第111頁【以上為林
    潮森部分】，同上警卷第113頁至第116頁【以上為郭柏昇部
    分】，同上警卷第118頁至第120頁【以上為洪千惠部分】，
    同上警卷第123頁至第125頁【以上為鄭明明部分】），證人
    即目擊附表編號1之被害人遭綁後報警之王勝志於警詢時證
    述目睹經過等情（見中分六警偵字第0990004979號警卷第
    126頁），證人即附表編號2所示之被害人林文忠於警詢時證
    述於颱風天遭強盜之經過、所失財物及指認右手臂上有紅色
    刺青圖案持槍犯案之人即為被告等情（見中分六警偵字第
    0990004979號警卷第129頁至第132頁），證人即附表編號3
    所示之被害人丁清發於警詢時證述遭強盜之經過、所失財物
    、遭盜領之金額及指認其中1名持刀犯案之人即為被告等情
    （見中分六警偵字第0990004979號警卷第140頁至第141頁）
    ，證人即附表編號3所示之被害人鄭美麗於警詢時證述遭強
    盜之經過、所失財物、遭盜領之金額及指認其中1名持刀犯
    案之人即為曾經至其經營商店送酒之被告等情（見中分六警
    偵字第0990004979號警卷第142頁至第145頁），證人即目睹
    被告強盜附表編號3後逃逸之何澄標於警詢時證述被告當時
    逃逸路線等情（見中分六警偵字第0990004979號警卷第147
    頁），證人即目睹附表編號3(一)被害人遭綁之泰籍人士巴松
    （Parason g chai）於警詢時證稱於該址遭持刀之人強拉進
    入，並目睹另1人持槍拉滑套後逃出等情（見中分六警偵字
    第0990004979號警卷第149頁）綦詳，並有臺中市警察局車
    輛尋獲電腦輸入單1紙（見中分六警偵字第0990004979號警
    卷第137頁）、被害人林文忠所出具之贓物認領保管單1紙（
    見中分六警偵字第0990004979號警卷第136頁）、被告胸前
    及手臂刺青照片2紙（見中分六警偵字第0990004979號警卷
    第136頁背面）、懸掛8561-HN車牌之自小客車照片91紙（見
    中分六警偵字第0990004979號警卷第53頁至第75頁）、98年
    11月10日臺中市○○路、中清路之路口監視器側錄照片5紙
    （見99年度偵字第3781號卷第一宗第87頁）、98年6月29日
    強盜案件提款照片2紙（見99年度偵字第3781號卷第一宗第
    15頁）、土地銀行提款機照片4紙（見99年度偵字第3781號
    卷第一宗第95頁至第96頁）在卷可稽；又經警於懸掛8561-H
    N車牌之自小客車之車內所採集之指紋，送內政部警政署刑
    事警察局鑑定，鑑定結果確認於該右前乘客座位上紙張、名
    片盒、棉花棒盒所採集之指紋與被告之指紋相符，此有該局
    99年2月11日刑紋字第0990020291號鑑定書1份存卷可參（見
    中分六警偵字第0990004979號警卷第88頁至第91頁）；又於
    懸掛8561-HN車牌之自小客車之車內排檔桿置杯架內所採集
    之煙蒂、檳榔渣，及於該車內右前乘客座地上臺灣啤酒啤酒
    罐口所採集之棉棒，及該車乘客座置物箱內刮鬍刀及口罩上
    所採集之檢體DNA-STR型別與被告之DNA-STR型別相同等情，
    則有內政部警政署刑事警察局99年2月11日刑醫字第0990020
    279號鑑定書1份存卷可參（見中分六警偵字第0990004979號
    警卷第92頁背面至第93頁）；再附表編號3所示被害人丁清
    發處所查扣之不明藥物2顆送驗後，其中1顆檢出精神神經安
    錠劑Trazodone，另1顆檢出第四級管制藥品氯硝西泮Clonaz
    epam成分，此則有內政部警政署刑事警察局98年12月4日刑
    鑑字第098016115號鑑定書1紙在卷可稽（見中分六警偵字第
    0990004979號警卷第153頁），而被告曾至國軍臺中總醫院
    中清院區領用管制藥品「富爾靜錠」、「利福全」及「美舒
    鬱錠」；而其中「利福全」之學名為Clonazepam，「美舒鬱
    錠」之學名為Trazodone乙情，有該院區領用管制藥品「富
    爾靜錠」名冊1紙、國軍臺中總醫院病歷用紙2紙及國軍臺中
    總醫院精神科主治醫師陳證元所出具被告使用藥品之說明文
    件1紙在卷可稽（見中分六警偵字第0990004979號警卷第152
    頁，99年度偵字第3781號卷第一宗第346頁至第348頁），此
    外，尚有扣案之空氣手槍（含彈匣1個）1支、開山刀1把、
    塑膠紮線帶1包、膠帶1捲、黑色頭套1個、黑色短袖上衣1件
    、藍色球鞋1雙扣案足資佐證，被告就附表編號1至3部分所
    為不利於己之自白，應認與事實相符，足堪採信。又被告於
    本院審理中雖供稱：其就附表編號2部分利用颱風災害行強
    盜部分沒有辯解，惟另辯以原審法官告知其才知道行為當日
    係颱風云云（見本院卷第83頁），然被告於原審經法院質諸
    去年8月8日是颱風天，為何還可以出去強盜等情，被告供承
    那天有下雨等語（見原審卷第73頁反面），且中央氣象局於
    98年8月6日上午8時30分發佈中度颱風莫拉克之陸上颱風警
    報，迄同年月10日凌晨5時30分，始解除陸上颱風警報，其
    災情為受颱風及西南氣流影響，中南部、東部地區降下刷新
    歷史紀錄之雨量，計有673人死亡，26人失蹤，農損逾195億
    元等情，有中央氣象局颱風警報發布概況表1份在卷可參，
    堪認被告利用該颱風雨驟之際犯案。綜上，上開部分事證至
    為明確，應堪認定。
  (二)訊據被告坦承確曾於前揭時間，與不詳姓名年籍之成年男子
    ，共同前往該地點，並推由該不詳姓名年籍之成年男子下車
    探查等情，且據證人即附表編號4所示被害人林石明於原審
    審理中證稱：99年2月7日當晚有1高壯男子在門外詢問其「
    還沒有睡」（臺語），其說等一下後，就將門打開，其見該
    男子頭戴遮住全臉之深色頭套，且看到對方手放在腰際，其
    懷疑是手槍，又耳聞同業間有多起遭強盜案件，隨即奪門逃
    跑，該名男子即自後追趕，其摔倒後，該名男子即抓住其背
    心，因其背心滑脫，其即趁該機會繼續逃跑，對方才跑掉；
    其所經營商店之門係透明的，而外頭是暗的，裡面有開燈是
    亮的，所以其看不清楚外頭的人，才會開門，其返家後，家
    中財物亦未遭動過等語（見原審卷第65頁反面、第66頁），
    被告雖辯以證人林石明證述係跨大、抹黑云云，另被告之辯
    護人雖以證人林石明於警詢時之說法「阿弟」並未戴口罩、
    頭套，且案發時係夜間11時10分許太緊張並不清楚歹徒之面
    貌、穿著，復於原審證稱歹徒有戴頭、口罩，衡諸常情被害
    人離事發最近時描述，應較貼近事實原貌，依罪疑惟輕原則
    ，應認定「阿弟」並未戴頭套口罩；且「阿弟」應尚未著手
    強盜犯行，縱「阿弟」有逸脫原本前往案發地點勘查之原始
    犯意，亦無證據可證被告就「阿弟」之犯行有犯意聯絡，應
    依剩餘責任理論，被告應僅就其所知即預備強盜之負其責任
    云云。查證人林石明固於警詢時並未提及應門時對方是否戴
    有頭套、口罩等情，然被告於本院審理中辯稱：勘查就在林
    石明店門口外15公尺，都沒有下車，觀察到11點多左右，其
    叫「阿弟」去買香菸，「阿弟」有去買，是去林石明店面買
    ，之後其有看到林石明往外跑等語（見本院卷第48頁反面）
    ，其亦自承同夥「阿弟」確有前往證人林石明之商店，且證
    人林石明確有往外奔跑之事實；而證人林石明於原審結證：
    「有人開門進來，戴著口罩，我就跑，他就追我，我摔倒，
    他就抓到我的背心，我的背心就被脫下來，我就又跑，對方
    就跑掉了。」、「我一開門看見人我就跑了，我不知道他有
    沒有進去我的住處或雜貨店。」、「．．．他有沒有進去，
    我不知道，因為我一開門看進他戴頭套，我就跑了，我跑去
    報警，我回來時，人就不見了。」、「我看到他的手放在腰
    際，我猜是手槍，但是我也沒有看到，他有跟我說『還沒有
    睡』（台語），我說等一下，我把門打開，對方戴頭套，又
    有那個動作，我就跑了。」、「（檢察官問：你所說的頭套
    是指什麼樣的型式？）整個臉都罩住。」、「（檢察官問：
    你為何要逃跑？）因為已經有三家泰國商店被搶，所以我一
    看到對方戴頭套我就馬上跑。」（見原審卷第65頁正反面）
    ，證人林石明指證因應門時見對方戴有頭套，且前因知悉已
    有泰國商店遭強盜，故見狀立即奪門奔逃一節，倘如被告所
    稱同夥「阿弟」並無頭套而僅係至該店買煙，以證人林石明
    即係經營泰國商店，見來客時理應招呼應對，苟非來者確有
    異狀致生警覺，衡情證人林石明當無在應門時見來客旋即奪
    門奔竄之理。且證人林石明明確指證因已知悉另有商店遭搶
    ，其見來者有頭套並有手置腰際之動作，故立即奔逃，更能
    指明該頭套之形式係整個臉都罩住等情，證人林石明顯非無
    中生有而虛構目睹對方確有頭套一事。再者，證人林石明奔
    逃後跌倒，猶遭人抓住背心且遭脫下後再行逃跑，亦於原審
    證述甚明，被告及其同夥如僅係勘查現場以利事後強盜，見
    證人林石明無端逃跑，當無自後追趕甚至出手抓其背心之必
    要。又證人林石明於原審證稱：「（辯護人問：你們店的門
    是透明的，還是外面可以看到？）證人答透明的，外面的路
    燈已經關掉，可以看到裡面。」、「（辯護人問：如果是透
    明的，開門的時候，應該可以看得到對方，既然看得到對方
    戴頭套，為何還要開門？）因為外面是暗的，所以從裡面看
    不到外面。」等語（見審卷第66頁），以該「阿弟」至證人
    林石明經營之泰國商店店門已係深夜11時多許，以夤夜時分
    室內較亮而室外黑暗，至證人林石明迄開門時始查覺對方戴
    有頭套，當與常情不悖。又證人林石明復證稱：「（檢察官
    問：你說對方有追你，是有幾個人追你？）我開門是看到一
    個人，但是我被追的時候，我有往回看，隱約有看到一高一
    矮，但是因為有樹，我也看不太清楚。」、「（辯護人問：
    你跑的時候，後面有人追，你回頭看，隱約有一高一矮，距
    離有多遠？）那裡大概有一個轉角，目視距離大概十幾公尺
    ，我看到有兩個人在動。」、「（辯護人問：你看到的時候
    ，你是否已經經過轉角？）我已經經過了，但是他們還沒有
    ，我確定有一個人在追我，另外一個人有在跑。」等語（見
    原審卷第65頁反面、第66頁正、反面），其亦陳明後方確有
    2人，並確認其中1人追其，另1人則在跑等情，參以被告自
    承當日確係其與該「阿弟」2人前往，且以深夜11時許，正
    值證人林石明逃跑之際後方適值2人在後追躡，就人數互核
    相符。按證人林石明雖係本案之被害人，然與被告素無怨隙
    ，且於本案中尚無財物損失，其於法院審理中具結負偽證罪
    處罰之心理壓力下，實難認有何刻意誣陷被告之情；且證人
    林石明於原審同日審理時亦證稱：其有看到那個人的手放在
    腰際，作勢要拔東西，但是其沒有看到那個東西，也沒有看
    到槍等語（見原審卷第66頁），足認證人林石明於法院之證
    述，尚屬平實，並無刻意渲染、誇大之處，自堪採信。而證
    人林石明證稱其當日發覺該名戴頭套之男子後，隨即奪門逃
    跑等情，亦為被告所自承目睹證人林石明確有逃跑，益徵證
    人林石明前開證述，具有高度證明力。綜上觀之，被告自承
    與該名不詳姓名年籍綽號「阿弟」之成年男子，係欲為強盜
    該商店而進行場地探勘，足認該名不詳姓名年籍綽號「阿弟
    」之成年男子前開所為，尚非與被告全然無關；且當日該名
    不詳姓名年籍綽號「阿弟」之成年男子著手時，復係頭戴頭
    套，被告自承當時所在位置可明顯看到店門，焉有可能未能
    注意到該名不詳姓名年籍綽號「阿弟」之成年男子係頭戴頭
    套下車並前往該商店敲門；而一般犯罪者進行場地探勘，當
    應避免遭被害人或附近民家察覺行蹤可疑，當無僅係欲探勘
    場地即頭戴頭套下車，足認該名不詳姓名年籍綽號「阿弟」
    之成年男子於附表編號4所示時間下車，並要求證人林石明
    開門，待證人林石明應門時見此人頭戴頭套手置腰際立即奔
    逃，其間證人林石明猶因跌倒遭抓住背心，顯見確已著手強
    盜行為，而被告則係在外負責把風。被告與該名姓名年籍不
    詳綽號「阿弟」之成年男子間，就此部分仍有犯意聯絡及行
    為分擔等情，應可認定。綜上，被告辯以其僅係到場勘查，
    尚在準備階段云云，未足採信。被告與該名不詳姓名年籍綽
    號「阿弟」之成年男子，共同著手為附表編號4之強盜犯行
    ，然因證人林石明查覺逃跑，被告及同夥「阿弟」追趕不及
    ，見事跡敗露而未能得逞遂等情，堪可認定。
  (三)綜上所述，本案被告2次攜帶兇器強盜犯行（就附表編號1、
    3部分），及1次乘颱風災害之際、攜帶兇器、夜間侵入住宅
    強盜犯行（就附表編號2部分），及1次普通強盜未遂犯行（
    就附表編號4部分），及2次不正利用自動付款設備取財犯行
    （就附表編號1、3部分），均事證明確，被告前揭犯行均堪
    認定，皆應予依法論科。
三(一)按強盜罪之強暴、脅迫，祇須抑壓被害人之抗拒或使被害人
    身體上、精神上，處於不能抗拒之狀態為已足，其暴力縱未
    與被害人身體接觸，仍不能不謂有強暴、脅迫行為；又按強
    盜罪所施用之強暴、脅迫手段，祇須足以壓抑被害人之抗拒
    ，使其喪失意思自由為已足，縱令被害人實際無抗拒行為，
    仍於強盜罪之成立，不生影響；再攜帶假手槍，冒充真槍以
    威脅事主，奪取財物，已達於使人不能抗拒之程度，應成立
    強盜罪（最高法院22年上字第317號、30年上字第3023號、
    26年滬上字第9號判例要旨參照）。認定被害人是否已達「
    至使不能抗拒」之程度，應以被告行為時之強弱程度綜合當
    時之具體事實，按多數人之客觀常態情狀決之，亦即視該手
    段施用於相類似之情狀下，是否足使一般人處於不能抗拒之
    制壓程度而定之。所謂「不能抗拒」係指行為人所為之強暴
    、脅迫等不法行為，就當時具體事實，予以客觀之判斷，足
    以使被害人身體上或精神上達於不能或顯難抗拒之程度，使
    其喪失意思自由已足，縱被害人未經抗拒或抗拒失敗均屬之
    （最高法院91年度臺上字第290號、91年度臺上字第7381號
    、93年度臺上字第1166號、93年度臺上字第4404號、94年度
    臺上字第2266號判決意旨參照）。次按刑法上所謂之「兇器
    」，其種類並無限制，凡客觀上足對人之生命、身體、安全
    構成威脅，具有危險性之兇器均屬之，且並不以攜帶之初有
    行兇之意圖為必要。蓋開山刀係屬刀刃鋒利之鐵器，足取人
    生命致人死傷等情，乃眾所周知之事，從而，開山刀係屬兇
    器乙情，應可認定；又被告持以為附表編號1至3所使用之空
    氣手槍1支，係金屬材質且可盈握質重，持以對人之重要器
    官敲擊，仍足取人生命致人死傷，是該空氣手槍1支亦係屬
    兇器至明。又按刑法第321條第1項第5款所謂乘災害之際而
    犯竊盜罪者，係指於災害發生時，利用其機會行竊者而言。
    中央氣象局於98年8月6日上午8時30分發佈中度颱風莫拉克
    之陸上颱風警報，迄同年月10日凌晨5時30分，始解除陸上
    颱風警報，且該莫拉克颱風因挾帶大量雨量，造成臺灣極為
    嚴重之災害，已如前述，自屬災害無疑。
  (二)查被告與不詳姓名年籍綽號「阿弟」之成年男子，於附表編
    號1所示尚未日落之時、地，持拿屬兇器之空氣手槍及開山
    刀，以強暴之手段強盜被害人張懷陽、林潮森、郭柏昇、鄭
    明明及洪千惠得手；並於強盜得手後，由被告輸入被害人林
    潮森之金融卡密碼盜領被害人林潮森之存款後，與不詳姓名
    年籍綽號「阿弟」之成年男子朋分，核其此部分所為，係犯
    刑法第330條第1項之攜帶兇器強盜罪及同法第339條之2第1
    項之不正利用自動付款設備詐欺罪。又公訴人認被告強盜之
    時間係在夜間6時15分許，惟被告陳稱當日強盜時間係下午5
    時多，尚非屬夜間，此外，亦乏證據足資證明被告強盜過程
    係於夜間，就此部分公訴人認尚有夜間侵入住宅之加重條件
    ，尚有誤會，併此敘明。
  (三)被告與不詳姓名年籍綽號「阿弟」之成年男子，於附表編號
    2所示之於中央氣象局發佈莫拉克颱風警報之夜間，持拿屬
    兇器之開山刀及空氣手槍，侵入被害人林文忠之住處兼營業
    所，以強暴之手段強盜林文忠及林家民財物得手，核其此部
    分所為，係犯刑法第330條第1項之乘颱風災害之際、攜帶兇
    器、夜間侵入住宅強盜罪。
  (四)被告與不詳姓名年籍綽號「阿弟」之成年男子，於附表編號
    3所示之時、地，持拿屬兇器之空氣手槍及開山刀，以強暴
    及藥劑之手段強盜被害人丁清發及鄭美麗得手；並於強盜得
    手後，由被告輸入被害人丁清發及鄭美麗之金融卡密碼，盜
    領被害人丁清發及鄭美麗之存款後，與不詳姓名年籍綽號「
    阿弟」之成年男子朋分，核其此部分所為，係犯刑法第330
    條第1項之攜帶兇器強盜罪及同法第339條之2第1項之不正利
    用自動付款設備詐欺罪。
  (五)被告與不詳姓名年籍綽號「阿弟」之成年男子，於附表編號
    4所示之時、地，以強暴之手段著手強盜被害人林石明而未
    遂，核其此部分所為，係犯刑法第328條第1項、第4項之普
    通強盜未遂罪（起訴書文誤載為同條第3項）又公訴人認就
    此次犯行，另有夜間侵入住宅及攜帶兇器之加重條件，惟據
    證人林石明於原審之證述，以該不詳姓名年籍綽號「阿弟」
    之共犯，係於該址門口發覺證人林石明逃跑後，即自後追逐
    強拉，尚無證據證明該不詳姓名年籍綽號「阿弟」之共犯或
    被告，業已於夜間侵入被害人林石明之住處；再者，證人林
    石明於原審審理時證稱僅看見該人手放在腰際，作勢要拔東
    西，但其未看到該物，亦未看到該槍等情，已如前述，雖該
    不詳姓名年籍綽號「阿弟」之共犯前開行為，已達於使證人
    林石明認伊隨身可能有攜帶槍械，至不能抗拒之程度，然尚
    乏證據足資證明該不詳姓名年籍綽號「阿弟」之共犯抑或被
    告，當時身上確實攜帶有足對人之生命、身體構成危險之兇
    器，亦尚難逕認被告及該不詳姓名年籍綽號「阿弟」之共犯
    為本案犯行時，有攜帶兇器之加重條件，惟就此部分起訴之
    社會基本事實相同，爰依法變更起訴法條。
  (六)又按強盜罪以強暴、脅迫等方法，致使不能抗拒為構成要件
    之一，當然含有妨害被害人自由之性質，故犯強盜罪而有妨
    害被害人之自由時，是否另論以妨害自由罪名，應就行為人
    之全部犯罪行為實施過程加以觀察。倘妨害自由行為時，強
    盜犯行業已著手實施，則所為強暴、脅迫等非法方法剝奪被
    害人行動自由行為，應包括在強盜行為之內，無另行成立刑
    法第302條第1項之妨害自由罪之餘地。查被告於附表編號1
    、2、3之強盜犯行時，均係以強暴之方法剝奪附表編號1、
    2、3被害人欄內所載被害人之行動自由，然此部分行為係在
    被告原強盜之主觀犯意連貫內，應包含在強盜行為之內，不
    另論以刑法第302條第1項之妨害自由罪。又被告使被害人林
    潮森、鄭美麗及丁清發告知金融卡密碼，及命被害人鄭美麗
    及丁清發服用含Trazodone及Clonazepam成分之藥錠等行無
    義務之事之低度行為，應為其強盜之高度行為所吸收，亦無
    適用刑法第304條之餘地。
  (七)被告與該不詳姓名年籍綽號「阿弟」之共犯，就附表編號1
    至4所示之犯行，均有犯意聯絡及行為分擔，應論以共同正
    犯。
  (八)被告於附表編號1(二)部分，係於密接之時間，10次從自動提
    款機領取被害人林潮森2帳戶內之金錢，應係基於單一犯意
    之接續行為，且侵害同一法益，依一般社會觀念，於刑法評
    價上，應認構成包括一罪之接續犯。又就附表編號1(一)部分
    ，被告係以1強盜行為，同時侵害張懷陽、林潮森、郭柏昇
    、鄭明明及洪千惠；就附表編號2部分，則係以1強盜行為，
    同時侵害林文忠、林家民；就附表編號3(一)部分，則係以1強
    盜行為，同時侵害丁清發及鄭美麗，均係以1行為而觸犯數
    罪名，各為想像競合犯，均應從一重處斷。另就附表編號3
    (二)部分，被告係同時持拿被害人鄭美麗及丁清發之提款卡而
    犯不正利用自動付款設備詐欺罪，就此部分，亦係以1行為
    而同時侵害鄭美麗及丁清發之財產法益，為想像競合犯，亦
    應從一重論斷。被告就附表編號1(一)(二)、3(一)(二)所犯攜帶兇器
    強盜罪及不正利用自動付款設備詐欺罪，雖均係利用同一之
    強暴行為所形成使被害人林潮森、丁清發及鄭美麗不能抗拒
    狀態而為之，然其係於強盜得款後，始另行起意利用自動付
    款設備詐欺，犯意係分別萌生，所為強盜財物與不正利用自
    動付款設備詐欺取財之行為互殊、所犯之罪名與侵害之法益
    亦屬有異，自非單一行為。是被告所犯2次攜帶兇器強盜罪
    （附表編號1(一)、3(一)）、1次乘颱風災害之際、攜帶兇器、
    夜間侵入住宅強盜罪（附表編號2）、1次普通強盜未遂罪（
    附表編號4）、2次不正利用自動付款設備詐欺罪（附表編號
    1(二)【被害人林潮森】、3(二)【被害人丁清發、鄭美麗】）均
    犯意各別，行為互殊，應予分論併罰。
  (九)被告就附表編號4所示強盜犯行，雖已推由不詳姓名年籍綽
    號「阿弟」之共犯著手實施，然尚未生取財之結果，其等此
    部分犯罪尚屬未遂，爰依刑法第25條第2項規定減輕其刑。
  (十)原審認被告犯罪事證明確，就附表編號4部分依刑事訴訟法
    第300條變更起法條，並適用刑法第28條、第321條第1項第1
    款、第3款、第5款、第330條第1項、第328第1項、第4項、
    第339條之2第1項、第55條、第25條第2項、第51條第5款、
    第38條第1項第2款，刑法施行法第1條之1第1項、第2項前段
    之規定，並審酌被告夥同不詳姓名年籍綽號「阿弟」之共犯
    ，持拿開山刀及空氣手槍，前往附表所示之營業場所兼住家
    強盜，其中就附表編號2、4部分均係於深夜，就附表編號2
    部分，甚而於颱風夜強盜，另於附表編號3強盜過程中，則
    要求被害人服用藥物，對於民眾住居安寧及財產危害甚鉅，
    手段惡劣；犯罪過程中強盜取得提款卡後，復持提款卡盜領
    現金，並將強盜所得之車輛改裝以避免遭警查緝，迄今尚未
    能誠實供出共犯，及於審理中就附表編號1、2、3部分，均
    已坦承犯行等一切情狀，並以公訴人具體求處有期徒刑16年
    ，惟認綜合前情後，以分別量處如附表所示刑為8年、8月、
    8年2月、8年2月、7月、4年，並應執行之刑為有期徒刑14年
    ，其認事用法，要無不合（沒收部分詳後述）。
  (十一)沒收部分：
  (1)被告住處所查扣之空氣手槍（含彈匣1個）1支、膠帶1捲均
    係被告所有，而同時查扣之開山刀1支及塑膠紮線帶1包，則
    均係共犯即綽號「阿弟」之成年男子所有，且均係供及預備
    供被告及綽號「阿弟」共犯附表編號1、2、3所示之物品，
    業據被告供承在卷，基於共犯責任共同之原則，均應依刑法
    第38條第1項第2款規定，於各該次主文欄項下宣告沒收。又
    於被告住處查扣之黑色頭套1個，亦係被告所有，供其犯附
    表編號2所用之物，亦應於附表編號2該次主文項下宣告沒收
    。
  (2)共犯「阿弟」犯附表編號4所用之頭套及不詳工具，均乏證
    據足資證明係屬被告抑或共犯「阿弟」所有，且均未扣案，
    亦非屬違禁物，本院認無沒收之必要。又扣案之童綜合醫院
    藥品（美得舒錠、美舒鬱錠及穩他眠各1包）、行動電話3支
    、黑色黏土1包、米色短褲3件、螺絲起子1 支、化學藥劑及
    工具1批、拖鞋1雙、運動鞋2雙及記事簿1本，雖均係被告所
    有，然均與被告犯本案如附表所示之強盜案件無關；另查扣
    之黑色短袖上衣1件，則係伊為附表編號1所示犯行時，偶然
    穿著之衣物；另藍色球鞋1雙，則係伊為附表編號3犯行時，
    偶然穿著之鞋子，且均係被告所有，此情業據被告坦承在卷
    ，惟上開物品均非專供被告及共犯綽號「阿弟」之成年男子
    犯本案附表編號1至4犯行所用，足以遮掩身分之物，亦均非
    屬違禁物，本院認尚與刑法第38條第1項第2款規定相間，併
    此敘明。
  (十二)被告上訴仍執詞謂其並無附表編號4所示之強盜犯行，僅係
    到現觀察，至多僅為預備云云，尚無足取，業如前述。被告
    復指摘原審量刑過重，惟按刑罰之量定，屬法院自由裁量之
    職權行使，應審酌刑法第57條所列各款事由及一切情狀，為
    酌量輕重之標準，並非漫無限制；量刑輕重係屬事實審法院
    得依職權自由裁量之事項，苟已斟酌刑法第57條各款所列情
    狀而未逾越法定刑度，不得遽指為違法；且在同一犯罪事實
    與情節，如別無其他加重或減輕之原因，下級審量定之刑，
    亦無過重或失輕之不當情形，則上級審法院對下級審法院之
    職權行使，原則上應予尊重（最高法院72年臺上字第6696
    號、75年臺上字第7033號判例及85年度臺上字第2446號判決
    意旨參照）。原審具體斟酌並詳細說明刑法第57條科刑之依
    據，而分別為量定如原判決主文所示之刑，經核其量刑及所
    定應執行刑均未逾越法定刑度，亦未偏執一端而有失之過重
    或過輕之情，自難認有何不當之處，依上開最高法院判例、
    判決意旨，不得遽指為違法，被告恣意指摘原判決量刑過重
    ，亦不足採。綜上，被告上訴均無理由，應予駁回。
據上論斷，應依刑事訴訟法第368條，判決如主文。
本案經檢察官張慧瓊到庭執行職務。
中    華    民    國    99    年    12    月    21    日
          刑事第十庭      審判長法  官  江  錫  麟
                                法  官  周  瑞  芬
                                法  官  陳      葳
以上正本證明與原本無異。
如不服本判決應於收受送達後10日內向本院提出上訴書狀，其未
敘述上訴之理由者，並得於提起上訴後10日內向本院補提理由書
（均須按他造當事人之人數附繕本）「切勿逕送上級法院」。
                                書記官  王  朔  姿
中    華    民    國    99    年    12    月    21    日
附錄法條：
刑法第321條：
犯竊盜罪而有左列情形之一者，處6月以上、5年以下有期徒刑：
一、於夜間侵入住宅或有人居住之建築物、船艦或隱匿其內而犯
之者。
二、毀越門扇、牆垣或其他安全設備而犯之者。
三、攜帶兇器而犯之者。
四、結夥3人以上而犯之者。
五、乘火災、水災或其他災害之際而犯之者。
六、在車站或埠頭而犯之者。
前項之未遂犯罰之。
中華民國刑法第328條
意圖為自己或第三人不法之所有，以強暴、脅迫、藥劑、催眠術
或他法，至使不能抗拒，而取他人之物或使其交付者，為強盜罪
，處5年以上有期徒刑。
以前項方法得財產上不法之利益或使第三人得之者，亦同。
犯強盜罪因而致人於死者，處死刑、無期徒刑或10年以上有期徒
刑；致重傷者，處無期徒刑或7年以上有期徒刑。
第1項及第2項之未遂犯罰之。
預備犯強盜罪者，處1年以下有期徒刑、拘役或3千元以下罰金。
刑法第330條：
犯強盜罪而有第321條第1項各款情形之一者，處7年以上有期徒
刑。
前項之未遂犯罰之。
刑法第339條之2：
意圖為自己或第三人不法之所有，以不正方法由自動付款設備取
得他人之物者，處3年以下有期徒刑、拘役或1萬元以下罰金。
以前項方法得財產上不法之利益或使第三人得之者，亦同。
附表
┌──┬─────┬─────┬────┬──────────────────────┬─────────┐
│編號│時間      │地點      │被害人  │            方式及所得財物                  │應宣告之主刑及從刑│
├──┼─────┼─────┼────┼──────────────────────┼─────────┤
│1(一) │98年6月29 │桃園縣桃園│張懷陽、│楊博顯與不詳姓名年籍綽號「阿弟」之成年男子，│楊博顯共同犯攜帶兇│
│    │日日落前之│市○○街14│林潮森、│駕駛車牌號碼9620-HW號白色日產自小客車，由臺 │器強盜罪，處有期徒│
│    │下午5時多 │7 號林潮森│郭柏昇、│中出發至桃園，並由楊博顯持「阿弟」所有之開山│刑捌年，扣案之開山│
│    │許（起訴書│之住處兼所│鄭明明、│刀，「阿弟」則持楊博顯所有之空氣手槍進入林潮│刀壹把、空氣手槍（│
│    │誤載為6時 │經營之檳榔│洪千惠  │森開設之「欣榮擯榔攤」。隨即喝令左列被害人趴│含彈匣壹個）壹支、│
│    │15分）    │攤        │        │下，交出身上財物，再以「阿弟」準備所有之塑膠│膠帶壹捲及塑膠紮線│
│    │          │          │        │紮線帶反綁被害人雙手大拇指、以楊博顯所有之膠│帶壹包均沒收。    │
│    │          │          │        │帶矇貼被害人眼睛，強取被害人等身上之現金及店│                  │
│    │          │          │        │內保險箱內之現金共新臺幣（下同）16萬元。嗣再│                  │
│    │          │          │        │逼問林潮森之渣打商業銀行帳號000000000000號帳│                  │
│    │          │          │        │戶、玉山商業銀行帳號0000000000000號帳戶之金 │                  │
│    │          │          │        │融卡密碼後逃逸。                            │                  │
├──┼─────┼─────┼────┼──────────────────────┼─────────┤
│1(二) │98年6月29 │桃園縣桃園│林潮森  │楊博顯與「阿弟」即持林潮森之前述提款卡，至桃│楊博顯共同犯非法由│
│    │日下午6時 │市○○○路│        │園縣桃園市○○○路○ 段37號之國泰世華商業銀行│自動付款設備取財罪│
│    │40分許    │2段37號國 │        │自動櫃員機，推由楊博顯輸入密碼操作該機器共10│，處有期徒刑捌月。│
│    │          │泰世華銀行│        │次（每張提款卡各5次），佯以該2張金融卡之合法│                  │
│    │          │自動櫃員機│        │使用人身分之不正方法領取現金，使該自動提款機│                  │
│    │          │          │        │辨識系統誤認楊博顯為真正持卡人，陷於錯誤，而│                  │
│    │          │          │        │指示自動提款機付款，而以此方法分別自前揭帳戶│                  │
│    │          │          │        │各提領9萬5千元及10萬元，再駕駛前述白色日產自│                  │
│    │          │          │        │小客車逃逸。                                │                  │
├──┼─────┼─────┼────┼──────────────────────┼─────────┤
│ 2  │98年8月8日│臺中市北屯│林文忠、│楊博顯與不詳姓名年籍綽號「阿弟」之成年男子，│楊博顯共同犯乘颱風│
│    │晚間10時20│區九甲巷1 │林家民  │駕駛車牌號碼OA-0169號白色日產自小客車，至林 │災害之際、攜帶兇器│
│    │分許，乘中│之4號林文 │        │文忠位於臺中市北屯區九甲巷1之4號之住處兼中古│、夜間侵入住宅強盜│
│    │度颱風莫拉│中住處兼所│        │車行，並由楊博顯頭戴其所有之黑色頭套，持其所│罪，處有期徒刑捌年│
│    │克籠罩全臺│經營之中古│        │有之空氣手槍，「阿弟」則持其所有之開山刀進入│貳月，扣案之開山刀│
│    │、豪雨成災│車行      │        │該中古車行。隨即以「阿弟」所有之塑膠紮線帶反│壹把、空氣手槍（含│
│    │之際（中央│          │        │綁林文忠及林家民之雙手，並以楊博顯所有之膠帶│彈匣壹個）壹支、膠│
│    │氣象局於98│          │        │矇貼林文忠及林家民眼睛及雙腳，強取其等身上及│帶壹捲、塑膠紮線帶│
│    │年8月6日上│          │        │店內現金共24萬元、黃金項鍊、戒指、筆記型電腦│壹包及黑色頭套壹個│
│    │午8時30分 │          │        │、洋酒、香菸、監視器主機與車牌號碼1451-GW號 │均沒收。          │
│    │發佈路上颱│          │        │銀色福特自小客車得手後，楊博顯及「阿弟」則分│                  │
│    │風警報，至│          │        │別駕駛前述車牌號碼OA-0169號、1451號自小客車 │                  │
│    │同月10日5 │          │        │逃逸。其後楊博顯與「阿弟」將強盜所得之車牌號│                  │
│    │時30分許解│          │        │碼1451-GW號銀色福特自小客車改裝為黑色，再改 │                  │
│    │除陸上颱風│          │        │懸掛車牌號碼1475-HB號車牌後，由楊博顯使用   │                  │
│    │警報）    │          │        │                                            │                  │
├──┼─────┼─────┼────┼──────────────────────┼─────────┤
│3(一) │98年11月10│臺中市西屯│丁清發、│楊博顯與不詳姓名年籍綽號「阿弟」之成年男子，│楊博顯共同犯攜帶兇│
│    │日上午11時│區○○街71│鄭美麗  │駕駛懸掛車牌號碼1475-HB號黑色福特自小客車（ │器強盜罪，處有期徒│
│    │55分許    │巷7號丁清 │        │改裝自林文忠所有之車牌號碼1451-GW號銀色福特 │刑捌年貳月，扣案之│
│    │          │發之住處兼│        │自小客車），至丁清發、鄭美麗位於臺中市西屯區│開山刀壹把、空氣手│
│    │          │所經營之泰│        │天保街71巷7號之住處兼所經營之泰國商店，由楊 │槍（含彈匣壹個）壹│
│    │          │國商店    │        │博顯持「阿弟」所有之開山刀、「阿弟」則持楊博│支、膠帶壹捲及塑膠│
│    │          │          │        │顯所有之空氣手槍進入該泰國商店。楊博顯隨即以│紮線帶壹包均沒收。│
│    │          │          │        │該開山刀架住丁清發，並以「阿弟」所有之塑膠紮│                  │
│    │          │          │        │線帶反綁丁清發及鄭美麗，且以楊博顯所有之膠帶│                  │
│    │          │          │        │矇貼其等雙眼，強取丁清發及鄭美麗身上及店內現│                  │
│    │          │          │        │金共6萬元、黃金飾品。嗣再逼問鄭美麗、丁清發 │                  │
│    │          │          │        │渠等向臺中水湳郵局申辦之帳號00000000000000號│                  │
│    │          │          │        │帳戶、玉山商業銀行帳號0000000000000號帳戶之 │                  │
│    │          │          │        │提款卡密碼，楊博顯隨即將其所攜帶，平日服用內│                  │
│    │          │          │        │含Trazodone、Clonazepam成分藥錠要求丁清發、 │                  │
│    │          │          │        │鄭美麗服用後，隨即攜帶前揭強盜所得財物逃逸。│                  │
├──┼─────┼─────┼────┼──────────────────────┼─────────┤
│3(二) │98年11月10│臺中市大雅│鄭美麗、│楊博顯與「阿弟」即持鄭美麗及丁清發之前述提款│楊博顯共同犯非法由│
│    │日下午1時 │路中華電信│丁清發  │卡，至臺中市○○路中華電信公司旁土地銀行自動│自動付款設備取財罪│
│    │45分許    │公司旁土地│        │櫃員機，推由楊博顯輸入密碼操作該機器，佯以係│，處有期徒刑柒月。│
│    │          │銀行自動櫃│        │鄭美麗及曾清發金融卡之合法使用人身分之不正方│                  │
│    │          │員機      │        │法領取現金，使該自動提款機辨識系統誤認楊博顯│                  │
│    │          │          │        │為真正持卡人，陷於錯誤，而指示自動提款機付款│                  │
│    │          │          │        │，而以此方法分別自前揭帳戶各提領2萬元及7萬元│                  │
│    │          │          │        │。                                          │                  │
├──┼─────┼─────┼────┼──────────────────────┼─────────┤
│ 4  │99年2月7日│彰化縣伸港│林石明  │楊博顯與不詳姓名年籍綽號「阿弟」之成年男子，│楊博顯共同犯強盜未│
│    │晚間11時10│鄉溪底村文│        │分別駕駛懸掛車牌號碼1475-HB號黑色福特自小客 │遂罪，處有期徒刑肆│
│    │分許      │工十一街86│        │車（改裝自林文忠所有之車牌號碼1451-GW號銀色 │年。              │
│    │          │號林石明所│        │福特自小客車）與另輛車牌號碼不詳之車輛，至林│                  │
│    │          │經營之泰國│        │石明所開設位在彰化縣伸港鄉○○村○○○○街86│                  │
│    │          │商店門口  │        │號之泰國商店，推由楊博顯在外把風，「阿弟」頭│                  │
│    │          │          │        │戴不詳何人所有之頭套，攜帶無法證明為兇器，及│                  │
│    │          │          │        │不詳何人所有之不詳工具，欲進入該泰國商店強盜│                  │
│    │          │          │        │。因林石明早已聽聞泰國商店之同業遭強盜之消息│                  │
│    │          │          │        │，且甫開門即見該人頭戴頭套，手放在腰際，至不│                  │
│    │          │          │        │能抗拒恐亦遭強盜，隨即奪門而出。「阿弟」即自│                  │
│    │          │          │        │後追趕，其等2人追逐過程中，林石明因不慎跌倒 │                  │
│    │          │          │        │，「阿弟」即自後抓拉林石明，欲將林石明抓回該│                  │
│    │          │          │        │商店內強盜，幸因林石明之背心鬆脫趁隙逃離而未│                  │
│    │          │          │        │得逞                                        │                  │
└──┴─────┴─────┴────┴──────────────────────┴─────────┘

司法院資訊處製作；財團法人民間司法改革基金會備份。
